臺灣基隆地方法院民事判決　　　　　　　　　　　　　九十二年度訴字第五四四號
　　原　　　告　彰化商業銀行股份有限公司
　　法定代理人　丙○○
　　訴訟代理人　張睿文律師
　　被　　　告　乙○○
　　訴訟代理人　許智勝律師
當事人間請求拆屋還地等事件，本院於民國九十三年六月二十三日言詞辯論終結，判
決如下：
    主  文
被告應將坐落基隆市○○區○○段五小段一一、一一之一、一一之一○、一一之一一
地號土地如附圖編號Ａ、Ｂ、Ｃ、Ｄ所示之門牌號碼基隆市○○路五三號之地上建物
拆除，並將坐落基地遷讓返還原告，及自民國九十三年一月一日起至遷讓返還上開土
地日止，按月給付原告新臺幣壹仟佰伍拾元。
被告應給付原告新臺幣捌萬壹仟元，及自民國九十三年一月一日起至清償日止，按年
息百分之五計算之利息。
訴訟費用由被告負擔。
本判決第一項前段命被告拆屋還地部分，於原告以新臺幣肆拾萬元、第一項後段及
第二項命被告給付金錢部分，分別按原告以已到期部分三分之二金額、新臺幣貳萬柒
仟元供擔保後，分別得為假執行。但被告如就上開命給付部分各以新臺幣壹佰拾萬
元、按已到期部分全部金額、新臺幣捌萬壹仟元預供擔保，得免為假執行。
    事  實
甲、原告方面：
一、聲明：
(一)、被告應將坐落基隆市○○區○○段五小段一一、一一之一、一一之一○、一一之
    一一地號土地（下稱系爭土地）上之門牌號碼基隆市○○路五三號房屋（下稱系
    爭房屋）拆除，並將坐落基地返還原告；
(二)、被告應給付新臺幣（下同）八萬一千元及自民國九十三年一月一日起至清償日止
    ，按年息百分之五計算之利息；
(三)、被告應自九十三年一月一日起至返還上開土地日止，按月給付原告一千三百五十
    元；
(四)、願供擔保，請准為假執行之宣告。
二、陳述：
(一)、系爭土地為原告所有，被告未經原告同意，擅自以門牌號碼基隆市○○路五三號
    之違章建築占用系爭土地，占用位置如附圖編號Ａ、Ｂ、Ｃ、Ｄ所示，面積合計
    為十九點二八平方公尺，屢經原告催促遷讓返還，均置之不理，爰訴請判命被告
    拆除上開無權占用土地之系爭房屋，並將坐落基地遷讓返還原告。另被告占用系
    爭土地，受有相當於租金之不當得利，以系爭土地申報地價為每平方公尺一萬六
    千八百元之年息百分之五計算，每月可獲得之租金利益為一千三百五十元（(16,
    800x19.2 8x5% )÷12=1,350；元以下四捨五入，下同），被告除應返還回溯五
    年之租金利益八萬一千元（1,350x60=81,000）及自九十三年一月一日起至清償
    日止，按年息百分之五計算之利息，另應自九十三年一月一日起至拆屋還地日止
    ，按月給付原告一千三百五十元。
(二)、對被告抗辯所為之陳述：
    系爭房屋為簡陋之違章建築，空置已久，房屋稅稅籍不能作為合法使用土地之證
    明；且系爭房屋之房屋稅課稅面積有二部分，八十九年間起課之磚造部分係被告
    自行興建，被告抗辯並未改變房屋使用情形，無可採信；被告前向訴外人丁○購
    入時即已清楚知悉系爭房屋之坐落基地為原告所有，顯非善意占有人；而原告雖
    有將系爭土地出租第三人，但係以門牌號碼基隆市○○路五一號房屋之使用現況
    作為出租範圍，本件向被告請求相當於租金之不當得利，並未因此雙重得利。
三、證據：提出地籍圖謄本、存證信函暨回執、被告律師信函、買賣契約書、原告信
    函、土地租賃契約各一件（以上均影本）、土地登記謄本、地價謄本各四件、現
    場照片五張為證，並聲請囑託所轄地政事務所現場測量房屋占用位置與面積，及
    向稅捐機關函查系爭房屋之房屋稅課稅面積與構造類別。
乙、被告方面：
一、聲明：
(一)、原告之訴及假執行之聲請均駁回。
(二)、如受不利判決，願供擔保請准宣告免為假執行。
二、陳述：
(一)、系爭房屋係被告向訴外人丁○價購取得，雙方並於八十年十二月四日簽定買賣契
    約，被告並已給付價金完畢，原告當時曾委請律師發函通知辦理洽購土地事宜，
    事後因凍省之故，致省屬行庫不得處分被占用房地，被告無法購得房屋坐落土地
    ，始生本件糾紛，原告既然願意將系爭土地出租訴外人陳清吉等人，竟厚此薄彼
    拒絕出租予被告，令人不解；況被告自始善意占有系爭土地，從未變更房屋使用
    現狀，應受民法善意占有規定之保障。
(二)、原告早已將系爭土地出租第三人使用，並收取租金受有利益，實際上不因被告占
    用部分系爭土地而受有損害，自無向被告請求返還相當於租金之不當得利可言。
三、證據：提出臺灣省議會函、稅籍證明書各一件、原告律師信函二件、前基隆市稅
    捐稽徵處房捐查定通知書五件（以上均影本）為證。
丙、本院依職權訊問證人丁○、甲○○。
    理  由
一、按訴狀送達後，原告不得將原訴變更或追加他訴，但擴張或減縮應受判決事項之
    聲明者，不在此限，民事訴訟法第二百五十五條第一項第三款定有明文。本件原
    告原起訴主張：(一)、被告應將坐落基隆市○○區○○段五小段一一之一、一一之
    一一地號土地上之系爭房屋拆除，並返還該部分土地；(二)、被告應給付十六萬八
    千元及自九十三年一月一日起至清償日止，按年息百分之五計算之利息；(三)、被
    告應自九十三年一月一日起至返還上開土地日止，按月給付原告二千八百元；(四)
    、願供擔保，請准為假執行之宣告。嗣於本院審理時變更聲明為：(一)、被告應將
    坐落基隆市○○區○○段五小段一一、一一之一、一一之一○、一一之一一地號
    土地上之系爭房屋拆除，並返還該部分土地；(二)、被告應給付八萬一千元及自九
    十三年一月一日起至清償日止，按年息百分之五計算之利息；(三)、被告應自九十
    三年一月一日起至返還上開土地日止，按月給付原告一千三百五十元；(四)、願供
    擔保，請准為假執行之宣告。核屬應受判決事項聲明之擴張、減縮，且被告並無
    異議而為本案之言詞辯論，於法並無不合，應先敘明。
二、原告起訴主張：系爭土地為原告所有，被告未經原告同意，擅自以門牌號碼基隆
    市○○路五三號之違章建築占用系爭土地，占用位置如附圖編號Ａ、Ｂ、Ｃ、Ｄ
    所示，面積合計為十九點二八平方公尺，屢經原告催促遷讓返還，均置之不理，
    爰訴請判命被告拆除上開無權占用土地之系爭房屋，並將坐落基地遷讓返還原告
    。另被告占用系爭土地，受有相當於租金之不當得利，以系爭土地申報地價為每
    平方公尺一萬六千八百元之年息百分之五計算，每月之租金利益為一千三百五十
    元，被告除應返還回溯五年之租金利益八萬一千元及自九十三年一月一日起至清
    償日止，按年息百分之五計算之利息，另應自九十三年一月一日起至拆屋還地日
    止，按月給付一千三百五十元。
三、被告則以：系爭房屋係被告向訴外人丁○價購取得，雙方並於八十年十二月四日
    簽定買賣契約，被告並已給付價金完畢，原告當時曾委請律師發函通知辦理洽購
    土地事宜，事後因凍省之故，致省屬行庫不得處分被占用房地，被告無法購得房
    屋坐落土地，始生本件糾紛；況被告自始善意占有系爭土地，從未變更房屋使用
    現狀，應受民法善意占有規定之保障。另原告早已將系爭土地出租第三人使用，
    並收取租金受有利益，實際上不因被告占用部分系爭土地而受有損害，自無向被
    告請求返還相當於租金之不當得利可言等語，資為辯解。
四、有關原告主張系爭土地為其所有，被告未經同意，擅自以門牌號碼基隆市○○路
    五三號之違章建築占用系爭土地，占用位置如附圖編號Ａ、Ｂ、Ｃ、Ｄ所示，面
    積合計為十九點二八平方公尺，系爭土地最近五年之申報地價均為每平方公尺一
    萬六千八百元等情，不為被告所爭，除有原告提出之土地登記謄本、地價謄本為
    證，並經本院分別於九十三年三月十六日、同年五月十八日二度會同基隆市信義
    地政事務所人員現場履勘查明，製有勘驗筆錄、照片四張在卷可憑；又系爭房屋
    占用系爭土地之面積計有十九點二八平方公尺，亦有基隆市信義地政事務所九十
    三年五月十八日土地複丈成果圖可憑，均堪信為真實。
五、次按，所有人對於無權占有或侵奪其所有物者，得請求返還之，對於妨害其所有
    權者，得請求除去之，民法第七百六十七條前段、中段定有明文。以無權占有為
    原因，請求返還所有物之訴，被告對原告就其物有所有權存在之事實無爭執，而
    僅以非無權否認占有為抗辯者，原告於被告無權占有之事實，無舉證責任。被告
    應就其取得占有，係有正當權源之事實證明之。如不能證明，則應認原告之請求
    為有理由。經查：
(一)、被告雖以系爭房屋係向訴外人丁○價購取得，原告當時並曾委請律師發函通知被
    告辦理洽購土地事宜，事後因凍省致省屬行庫不得處分被占用房地，被告無法購
    得房屋坐落土地，始生本件糾紛等語置辯，並提出原告律師函二件、臺灣省議會
    函一件為證。惟查：上開律師函文係記載：「查丁○君占用本行基隆市○○段○
    ○段一一號，即義三路三三號土地九坪。違建房屋，迭催拆讓，迄置不理。為特
    委請貴律師代表本行函請楊君於接函乙個月內拆屋還地，逾期不理，即煩依法起
    訴，倘楊君情願購買上開土地，本行亦願予以考慮」、「閣下無權占用彰化商業
    銀行坐落基隆市○○段○○段一一號內土地九坪，前由該行委請本律師去函催告
    遷讓或承購。茲該行已將各該土地，詳細估定價格，希於接函五日內逕向該行基
    隆分行接洽購買手續，否則，即照當事人委任意旨依法訴請拆屋還地及損害賠償
    」等語，業已明確表明被告無權占用系爭土地之事實，其中雖有提及接洽購買手
    續等語，然兩造實際上既未達成任何買賣土地之合意，被告即無執此抗辯有合法
    占用土地之權源。至證人即土地代書甲○○雖證稱原告所屬承辦人員曾經在電話
    中表示暫緩承購，故被告仍願意在承購土地完成前給付訴外人丁○買賣尾款（九
    十三年四月二十一日言詞辯論筆錄參照），然此核屬被告與前手丁○間之協議履
    約內容，原告本不受之拘束；況證人甲○○亦證稱：被告當時已經移民，付完尾
    款後，就沒又再提起向原告辦理申購土地這件事（上開筆錄參照）等語，益見被
    告並未積極與原告洽談購地事宜，其於原告提起本件訴訟後始主張承購或承租系
    爭土地，顯無所據。至被告提出之臺灣省議會函文，雖有記載「‧‧‧省有房地
    處分（出售）及眷舍處理（不含本會授權省政府逕行核處之畸零地及裡地）均應
    暫緩辦理，本會已受理之財產處分案並均暫緩審議」等語，然此僅能佐證省屬行
    庫確有暫緩辦理省有土地處分事宜，應僅涉及被告與訴外人丁○間之買賣契約有
    無情事變更問題，核與被告有無占有系爭土地之正當權源乙節無關。
(二)、證人丁○雖到庭證稱：伊之前不知道系爭房屋坐落土地是原告所有，原告從未要
    過租金，房屋出售都是伊胞姐楊碧玉（已歿）處理，不清楚出售系爭房屋時有無
    告訴過被告關於土地屬於原告所有這件事（九十三年二月二十日言詞辯論筆錄參
    照），然被告並不爭執其於購屋當時知悉土地為原告所有，證人甲○○亦到庭證
    稱：房屋基地是原告所有，楊碧玉當時有告訴被告這件事，簽約時丁○有在場（
    九十三年四月二十一日言詞辯論筆錄參照）等語；且自系爭買賣契約「其他約定
    」事項明白記載：「‧‧‧乙方（指丁○）願意配合辦理承購彰銀土地」，足見
    買賣雙方均清楚知悉買賣標的僅限於系爭房屋，並不包括屬於原告所有之房屋基
    地。證人丁○上開證述，顯與事實不符，無足採信。
(三)、又被告雖援引民法第九百四十三條、第九百五十二條之規定，辯以其係善意占用
    系爭土地，自有適法使用收益系爭土地之權利。惟查，民法第九百四十三條占有
    權利推定，對於真實權利人可能造成相當損害，故其適用應受有限制。已登記之
    不動產，就其物權無本條之適用。因民法就不動產以登記為物權之表徵，則不動
    產物權如經登記，其權利人均得以登記為反證而推翻占有人權利之推定，是就不
    動產占有權利之推定而言，僅在未登記之不動產與以不動產為標的之債權，方能
    受本條之推定。故就已登記之不動產，占有人不得執民法第九百四十三條對該不
    動產物權登記名義人，主張其於占有物上行使之權利，推定其適法有此權利。查
    系爭土地登記為原告所有，被告即不得以其實際占用，依民法第九百四十三條規
    定，受適法有此權利之推定。被告既無受適法權利之推定，即無民法第九百五十
    二條，得為占有物之使用收益規定之適用，故被告主張其依民法第九百五十二條
    就系爭土地有使用收益權，即不可採。況被告於購入系爭房屋時即已清楚知悉坐
    落基地為原告所有，已如前述認定，並經證人甲○○到庭結證明確（九十三年四
    月二十一日言詞辯論筆錄參照），顯非不知情之善意占有人，自無援引民法善意
    占有規定而為抗辯之餘地。
(四)、查系爭房屋之房屋稅籍所載構造別Ｄ代表木造，三十四年起課，面積原核計六點
    二二坪，另Ｆ代表磚造，八十九年七月起課，係清查房屋稅籍增列，有基隆市稅
    捐稽徵處信義分處九十三年三月四日基稅信三貳字第○九三○○○二四五六號函
    可佐，參之被告係於八十年間向丁○購入系爭房屋乙節，堪認原告主張被告購入
    房屋後另有增建行為，非無所據。
(五)、違章建築之讓與，雖因不能為移轉登記而不能為不動產所有權之讓與，但受讓人
    與讓與人間如無相反之約定，應認為讓與人已將該違章建築之事實上處分權讓與
    受讓人。又房屋之拆除為一種事實上之處分行為，須有事實上之處分權者，始有
    拆除之權限。查系爭房屋係未辦理建物所有權登記之違章建築，被告自訴外人丁
    ○處受讓該屋之事實上處分權，並據以增建部分磚造結構，則原告本於土地所有
    權人地位，訴請具有事實上處分權之被告將如附圖編號Ａ、Ｂ、Ｃ、Ｄ所示之地
    上建物拆除，並遷讓返還坐落基地，為有理由，應予准許。
六、再按，無法律上之原因而受利益，致他人受損害者，應返還其利益，民法第一百
    七十九條前段定有明文。又依不當得利之法則請求返還不當得利，以無法律上之
    原因而受利益，致他人受有損害為其條件，故其得請求返還之範圍，應以對方所
    受之利益為限，非以請求人所受損害若干為準，無權占有他人土地，可以獲得相
    當於租金之利益為社會通常之觀念，最高法院著有六十一年臺上字第一六九五號
    判例乙則可參。經查：
(一)、計算相當於土地租金之不當得利金額，按土地法第九十七條第一項之規定，城市
    地方房屋之租金，以不超過土地及其建築物申報總價額年息百分之十為限。建築
    基地租金之計算，依土地法第一百零五條準用第九十七條規定，亦係按申報地價
    年息百分之十計算。而土地法第九十七條規定之土地價額，係指法定地價而言，
    土地法第九十七條、土地法施行法第二十五條分別定有明文。土地法第一百四十
    八條規定土地所有權人依土地法所申報之地價為法定地價，倘土地所有權人聲請
    登記而不同時申報地價者，以標準地價為法定地價，所謂標準地價，即由該管市
    縣地政機關依土地法第一百五十二條或第一百六十條公告之地價，而土地所有權
    人未於公告期間申報地價者，以公告地價百分之八十為其申報地價，平均地權條
    例第十六條定有明文。故土地法第九十七條所謂之土地申報價額，即指該土地之
    申報地價而言。另土地法第九十七條第一項之所謂年息百分之十為限，乃指租金
    之最高限額而言，並非必須照申報價額年息百分之十計算之，尚須斟酌基地之位
    置，工商繁榮程度、使用人利用基地之經濟價值、所受利益，彼等關係及社會感
    情等情事，以為決定（最高法院六十八年臺上字第三七一號判例意旨參照）。另
    利息、紅利、租金、贍養費、退職金及其他一年或不及一年之定期給付債權，其
    各期給付請求權，因五年間不行使而消滅，民法第一百二十六條定有明文。凡無
    法律上之原因而獲得相當於租金之利益，致他人受損害時，如該他人之返還利益
    請求權，已逾租金短期消滅時效之期間，對於相當於已罹消滅時效之租金之利益
    ，即不得依不當得利之法則，請求返還，此為我國終審機關向來所持之見解。是
    以本件原告據此請求回溯五年期間之相當於租金之不當得利，尚無不合。
(二)、查系爭房屋占用系爭土地之面積為十九點二八平方公尺，系爭土地於原告上開請
    求期間之申報地價均為每平方公尺一萬六千八百元，有其提出之土地登記謄本、
    地價謄本可參。本院斟酌系爭房地面臨基隆市○○路，交通便利，附近有便利商
    店、藥店、書店、理髮廳等商業活動，住宅林立，業經本院現場履勘查明，有上
    開勘驗筆錄可憑，認原告請求以系爭土地申報地價之年息百分之五計算租金利益
    ，核屬適當，依此計算之每月租金利益為一千三百五十元（(16,800x19.28x5%)
    ÷12=1,35 0），原告主張被告應返還回溯五年之租金利益八萬一千元（1,350x6
    0=81,000）及自九十三年一月一日起至清償日止，按年息百分之五計算之利息，
    另應自九十三年一月一日起至拆屋還地日止，按月給付一千三百五十元（本件訴
    訟於九十二年十二月九日繫屬本院，起訴狀繕本於九十二年十二月十八日送達被
    告，有本院收文章戳、送達回證可憑，原告在此範圍內主張被告應自九十三年一
    月一日起負遲延責任，暨按月給付租金利益，尚無不合），適法有據，亦應准許
    。
(三)、至被告雖辯以原告早已將系爭土地出租第三人使用，並收取租金受有利益，實際
    上不因被告占用部分系爭土地而受有損害，自無向被告請求返還相當於租金之不
    當得利可言云云。惟查，系爭房屋之門牌號碼為「基隆市○○路五三號」，早在
    臺灣光復後之三十年間即已興建占用，業經證人丁○結證屬實，而原告係就建物
    門牌號碼「基隆市○○路五一號」房屋及坐落土地，與訴外人陳清吉等人簽定土
    地租賃契約，有原告提出之土地租賃契約可憑，原告主張實際上係以土地現況出
    租陳清吉等人，並不包括被告占用部分乙節，應屬可信。被告抗辯原告並未因此
    受有損害，尚無可採。且民法第一百七十九條規定之不當得利，凡無法律上之原
    因，而一方受利益，致他方受損害，即可成立，至損益之內容是否相同，可以不
    問，故原告主張被告應返還相當於租金之不當得利，自無不合。
七、綜上所述，原告本於土地所有權人地位，訴請被告應將坐落基隆市○○區○○段
    五小段一一、一一之一、一一之一○、一一之一一地號土地如附圖編號Ａ、Ｂ、
    Ｃ、Ｄ所示之門牌號碼基隆市○○路五三號之地上建物拆除，並將坐落基地遷讓
    返還原告，及自九十三年一月一日起至遷讓返還上開房地日止，按月給付原告一
    千三百五十元，暨應給付原告八萬一千元，及自九十三年一月一日起至清償日止
    ，按年息百分之五計算之利息，為有理由，應予准許。
八、兩造均陳明願供擔保請准宣告或免為假執行，經核均無不合，爰依法分別酌定相
    當金額宣告之。
九、本案事證已臻明確，兩造其餘主張陳述及所提之證據，均毋庸再予審酌，附此敘
    明。
據上論結，本件原告之訴為有理由，依民事訴訟法第七十八條、第三百九十條第二項
、第三百九十二條，判決如主文。
中　　　華　　　民　　　國　　九十三　　年　　　七　　　月　　　七　　　日
                                臺灣基隆地方法院民事庭
                                    法      官  楊皓清
右為正本係照原本作成。
對於本件判決如有不服，應於收受送達後二十日內向本院提出上訴書狀，敘述上訴之
理由，上訴於臺灣高等法院，並按他造當事人之人數附具繕本。
中　　　華　　　民　　　國　　九十三　　年　　　七　　　月　　　八　　　日
                                    法院書記官  周俊群
附圖
